臺灣高等法院臺南分院刑事判決　　　　　九十二年度上易字第一五一號　　　Ｇ
　　　上　訴　人　臺灣臺南地方法院檢察署檢察官
　　　被　　　告　甲　○　○
　　　共　　　同
　　　選任辯護人　蔡　進　欽　律師
右上訴人因被告違反電子遊戲場業管理條例案件，不服臺灣臺南地方法院九十二年度
簡上字第五二號中華民國九十二年九月二十四日第一審判決（起訴案號：臺灣臺南地
方法院檢察署九十一年度偵字第五八三三號、第四三八二號；原聲請臺灣臺南地方法
院臺南簡易庭簡易處刑，經上訴該院管轄之第二審合議庭認本件有刑事訴訟法第四百
五十二條之情形，而撤銷原判決，逕依通常程序為第一審判決），提起上訴，本院判
決如左：
      主      文
上訴駁回。
      理    由
一、公訴意旨略以：被告甲○○係台南市○○路三三一號一樓「昇值超商」之負責人
    ，明知被告乙○○未依電子遊戲場業管理條例規定向主管機關台南市政府辦理營
    利事業登記，竟仍自民國九十一年三月二十二日起，以每月租金新台幣（下同）
    一萬元之代價，提供上址店面之一部分予被告乙○○經營電子遊戲場業，二人共
    同基於違反電子遊戲場業管理條例之犯意聯絡，由乙○○自同年月二十五日起，
    在該處擺設如附表所示之電子遊戲機十五台，經營電子遊戲場業。嗣於九十一年
    四月八日晚上八時四十分許，適有劉俊延在上址把玩電子遊戲機，為警當場查獲
    ，並扣得如附表所示之電子遊戲機。因認被告二人共同涉有違反電子遊戲場業管
    理條例第二十二條之罪嫌云云。
二、按犯罪事實，應依證據認定之，無證據不得推定其犯罪事實，又不能證明被告犯
    罪者，應諭知無罪之判決，刑事訴訟法第一百五十四條第二項、第三百零一條第
    一項分別定有明文。次按事實之認定，應憑證據，如未能發現相當證據，或證據
    不足以證明，自不能以推測或擬制之方法，以為裁判基礎。又認定犯罪事實所憑
    之證據，雖不以直接證據為限，間接證據亦包括在內；然而無論直接或間接證據
    ，其為訴訟上之證明，須於通常一般之人均不致有所懷疑，而得確信其為真實之
    程度者，始得據為有罪之認定，倘其證明尚未達到此一程度，而有合理之懷疑存
    在時，事實審法院復已就其心證上理由予以闡述，敘明其如何無從為有罪之確信
    ，因而為無罪之判決，尚不得任意指為違法，最高法院四十年台上第八十六號、
    七十六年台上字第四九八六號分別著有判例可資參照。又檢察官就被告犯罪事實
    ，應負舉證責任，並指出證明之方法。刑事訴訟法第一百六十一條第一項亦定有
    明文。因此被告並無自證無罪之義務，此乃無罪推定之原則。是以何項卷證資料
    有利於被告或不利於被告，應由擔任公訴角色之檢察官盡其舉證之義務，此乃上
    開法條規定公訴人於刑事訴訟程序進行中應盡之法定義務。故最高法院著有九十
    二年台上字第一二八號判例，闡明「刑事訴訟法第一百六十一條已於民國九十一
    年二月八日修正公布，其第一項規定：檢察官就被告犯罪事實，應負舉證責任，
    並指出證明之方法。因此，檢察官對於起訴之犯罪事實，應負提出證據及說服之
    實質舉證責任。倘其所提出之證據，不足為被告有罪之積極證明，或其指出證明
    之方法，無從說服法院以形成被告有罪之心證，基於無罪推定之原則，自應為被
    告無罪判決之諭知」之意旨甚明。
三、本件公訴人認被告二人涉有上開罪嫌，無非以：
  (一)上開現場查獲之電子機台除故障者外，其餘螢幕均打開，且該電玩區之電燈亦打
    開，劉俊延正在把玩電玩等情，業據證人即海安派出所主管黃丁福證述屬實。又
    現場每台電子機台前均擺有椅子，電子機台上亦置有供客人取用之面紙，牆上亦
    貼有不兌換現金等說明，亦有現場照片可稽。是前開電子遊戲場應係營業中。
  (二)又證人劉俊延雖辯稱係在維修機台，惟其手中之鑰匙僅能開分，並不能維修，且
    經測試劉俊延結果，其亦無維修電子機台之專業能力，有台南市警察局第四分局
    海安派出所調查報告足憑。是劉俊延當時顯非在維修機台，而係在把玩電玩。
  (三)被告甲○○於警訊中亦供稱：該電玩一千元係開一百分，平時是由店員兌換開分
    給客人把玩等語。是被告甲○○亦已供稱該電子遊戲場確有營業。另被告乙○○
    在台南縣學甲鎮○○路一九六號亦因所經營之立順遊藝場，涉及賭博，而於九十
    一年三月二十日下午五時五十分許為警查獲，是其應知悉申請遊戲業登記證之手
    續及時間，竟未經申請許可登記，隨即於九十一年三月二十一日向被告甲○○承
    租該處，隨即並擺設附表所示之電玩營業，其違反電子遊戲場業管理條例之規定
    至明。
  (四)被告甲○○前因該處出租予蘇偉芬經營電動玩具，於九十一年三月三日為警查獲
    ，於同年月二十一日遭台南市政府註銷登記證，因此被告乙○○於同年月二十五
    日擺設附表所示電玩時，被告甲○○應知悉被告乙○○尚未取得依電子遊戲場業
    管理條例規定辦理營利事業登記證，被告甲○○竟仍將該處出租予被告乙○○經
    營電子遊戲場業，而收取每月一萬元之租金，其與被告乙○○間應有犯意聯絡等
    情，為其主要論據。
四、訊之被告甲○○、乙○○固坦認於上揭時地，擺設有如附表所示之電子遊戲機台
    乙節，惟堅決否認有何前開犯行，被告甲○○辯稱：她僅出租場地給被告乙○○
    擺設電子遊戲機，但因被告乙○○之營業執照尚未核發，故並未對外營業；至證
    人劉俊延係伊男友，當時僅在檢查機台按鍵之功能，並不是修理電子機台等語；
    被告乙○○則辯稱：為警查獲之劉俊延是他所聘請之維修人員，並非客人。查獲
    當時劉俊延是在維修機台，因當時正向台南市政府建設局商業課申請營業執照，
    故需擺設電子遊戲機以供會勘，尚未對外正式營業等語。經查：
  (一)被告甲○○、乙○○於上址擺設如附表所示之電子遊戲機台等情，固據證人即查
    獲警員黃丁福、羅錦盛於偵查中到庭證述屬實，並有現場照片十六張、現場紀錄
    表一紙在卷可佐（警卷第一頁、第十二頁至第十四頁、第五八三三號偵查卷第八
    頁至第十頁）；惟被告乙○○於原審審理時辯稱於上址擺設如附表所示之電子遊
    戲機十五台，係供台南市政府建設局商業課辦理會勘之用，並未營業，曾經主管
    機關會勘一次未過，後來才核准等語明白（原審卷第三十三頁），並有台南市政
    府營利事業登記証影本一紙附卷可稽（原審卷第三七頁）。嗣經原審法院向台南
    市政府函查結果，台南巿政府於九十二年五月十四日以南巿建商字第０九二四一
    ０二三四八０號函覆稱：因電子遊戲場業係採分級、分類管理，為利發放電子遊
    戲場營業級別證，故電子遊戲場業申請設立登記，市府於辦理會勘時均要求業者
    需將相關機具擺置於申請地點以利審查等語明確，且檢送台南市政府曾於九十一
    年三月二十二日、四月二十四日派員至被告乙○○在上址所設立之吉利電子遊戲
    場會勘，並於同年四月二十六日核發吉利電子遊戲場之營業級別證及營利事業登
    記證等公文函件資料在卷可佐，有前開台南市政府函附之「吉利電子遊戲場」申
    請營利事業設立、變更登記之資料影本各一份在卷可證（原審卷第四十一頁、第
    四十八至四十九頁、第八十八至八十九頁）。觀諸前開申請資料所載，被告乙○
    ○向台南市政府申請時即已有電子遊戲機之擺設位置圖、名稱、數量、出廠檢驗
    合格証書等文件。是被告乙○○所辯他在上址擺設如附表所示之電子遊戲機十五
    台，係申請營利事業登記供台南市政府辦理會勘之用，並未營業等語，尚非虛構
    。
  (二)至於電子遊戲機前固均擺有椅子、機台上置有面紙、牆上貼有不兌換現金說明等
    情，僅足以認定前開電子遊戲場已準備完全，俟取得營利事業登記証即可營業，
    並非必然已在營業中。就本件而言，證人即查獲本案之員警黃丁福固於偵查中證
    稱：查獲時劉俊延正在把玩電玩等語（偵字第四三八二號偵查卷第十五頁）。証
    人即查獲本案之另一員警羅錦盛於原審審理時到庭証稱：當時我們觀察約三十分
    鐘，看到有客人劉俊延在玩，他們才進去抓，當時劉俊延說他是在維修，‧‧‧
    電子遊戲場內只有劉俊延在場等語（原審卷第三四頁）。苟若前開電子遊戲場係
    在營業中，何以僅有客人卻無負責現場經營之負責人或開分員在場？況依卷附現
    場紀錄表所示（警卷第一頁），本件除前開電子遊戲機外，並未查獲任何有關經
    營電子遊戲場之開洗分紀錄、工作紀錄、寄分卡等資料，甚且亦未扣得任何客人
    開分所需交付之現金。從而，本件僅依上址設置有前開電子遊戲機且螢幕及電燈
    打開、每台電子遊戲機前均擺有椅子，機台上置有面紙，牆上貼有不兌換現金等
    說明，尚不足以逕行認定前開電子遊戲場係在營業中，而為不利於被告之認定。
  (三)又證人劉俊延於警訊中供稱：為警查獲時是被告乙○○叫伊幫忙修理機台，所以
    我就依約前往幫被告乙○○修理及測試機台。他只是幫被告乙○○修理、測試及
    保養機台而已等語（警訊筆錄第三頁背面）。於偵查中供稱：查獲當時伊在店內
    修理第五台機台，當時我是在試打機台，因當時鑰匙在我身上足可證明。‧‧‧
    只有一支鑰匙，可以全部開，機台電源是我插電的，鑰匙因我是維修人員，本身
    就持有了。我是義務幫忙的，只算換零件的錢而已等語（第四三八二號偵查卷第
    十六頁至第十八頁）；於原審審理時則供稱：伊當時在現場試打機台，看有無故
    障。‧‧‧伊不會維修機台，只會處理按鍵故障的小問題等語（原審卷第一０五
    頁）。參以證人即警員羅錦盛於原審亦到庭結證稱：查獲前在外面觀察約三十分
    鐘，整個取締過程約一、二個鐘頭，但除了劉俊延一人外，並無其他客人進出（
    原審卷第三五頁）；查獲當時在現場等老闆，等了一個多鐘頭老闆才來等情（原
    審卷第三四頁、第一０五頁），足見被告所辯尚未開始營業應非子虛。另証人劉
    俊延為警查獲時，持有前開電子遊戲機之開分鑰匙（置於其座位之電子遊戲機上
    ），有卷附照片（偵字第五八三三號偵查卷第八頁）可稽，並據証人羅錦盛供明
    在卷（原審卷第一０四頁）。前開開分鑰匙，就查扣之十五台電子遊戲機，均可
    開分使用，惟証人劉俊延無法進行機器維修能力，僅一般性換裝按鍵開關保養而
    已，固有卷附偵查報告一紙在卷可參（偵字第五八三三號偵查卷第六頁至第十頁
    ）。然苟前開電子遊戲場係在營業中，劉俊延為前開電子遊戲場之客人，豈有無
    其他負責現場之人而任由証人劉俊延持有開分鑰匙無限制把玩電子遊戲機之理？
    是尚不得以証人劉俊延手中之鑰匙僅能開分，並不能維修，且經測試劉俊延亦無
    法維修電子遊戲機之事實，逕認前開電子遊戲場係在營業中，而劉俊延即為現場
    把玩電子遊戲機之客人至明。況劉俊延係被告甲○○之未婚夫，亦據證人劉俊延
    及被告甲○○分別供明在卷，且有卷附訂婚信物照片一紙在卷可佐（偵字第五八
    三三號偵查卷第廿四頁），是其到店義務幫忙亦屬可能。尚難據此而為不利於被
    告等二人之認定甚明。
  (四)再者，檢察官雖以被告甲○○於警訊中亦供稱：該電玩一千元係開一百分，平時
    是由店員兌換開分給客人把玩等語（警訊卷第五頁）。而認定該電子遊戲場確有
    營業。惟觀之被告甲○○此段供述係於九十一年四月八日在台南市警察局第四分
    局海安派出所所為之供述（警卷第四至五頁）。其前後文為「問：電玩是開分的
    嗎？答：是的，一千元開一百分。問：你營業員是否有在兌換現金？答：沒有。
    問：平時如要把玩電玩時，是由何人負責開分？答：平時由店員兌換開分，給客
    人把玩。問：從九十一年三月二十一日以後，共有幾個客人來店把玩電玩？答：
    沒有客人消費把玩。問：為何警方在取締電玩時，十五台電玩均有開電營業中，
    且有劉俊延在把玩？答：我們沒有營業，當時我在看店，劉俊延在把玩電玩陪我
    修理電玩機台。問：今（８）日所查獲的十五台電玩是何（時）陳列擺放？答：
    大約在九十一年三月二十一或二十二日擺放的」等語。亦即被告甲○○主要陳述
    內容為前開電子遊戲場並沒有客人消費把玩，亦沒有營業。僅於警方以假設性問
    題詢問其平時【如】要把玩電玩時，是由何人負責開分時，被告甲○○始回答由
    店員兌換開分。尚難據此而認定前開電子遊戲場確有營業之事實甚明。況本件亦
    未查獲被告甲○○所稱之店員，或負責人經營電子遊戲場時，用以掌控經營情形
    、暸解開洗分收入所用之工作紀錄、開洗分紀錄等資料，已如前述。衡以被告甲
    ○○與證人劉俊延所證情節一致，且為已論及婚嫁之男女朋友，證人劉俊延應非
    消費之客人應可認定。
五、綜上所述，被告乙○○擺設如附表所示之電子遊戲機十五台，僅係供台南市政府
    建設局商業課辦理會勘之用，檢察官所舉前開証據以証明被告等在台南市政府核
    發營利事業登記證前，即有經營電子遊戲場業之犯行，顯未逾合理可疑之程度。
    此外，復查無其他積極證據，足證被告二人確有前開犯行。依上開「證據裁判主
    義」、「合理懷疑原則」、「罪疑惟輕原則」之說明，實無僅憑上開扣案物，即
    推測或擬制其犯行確實存在，自應為無罪之諭知，以免冤抑。
六、原審因認被告犯罪嫌疑不能證明，諭知被告無罪，核無不合，上訴人即檢察官上
    訴意旨，仍以上開陳詞，指摘原判決不當，尚非有理由，應予駁回。
據上論結，應依刑事訴訟法第三百六十八條，判決如主文。
本案經檢察官吳忠賢到庭執行職務。
中    華    民    國      九十三      年      一      月      十三      日
                                  臺灣高等法院臺南分院刑事第五庭
                                      審判長法官  楊    明    章
                                            法官  顏    基    典
                                            法官  沈    揚    仁
右正本證明與原本無異。
不得上訴。
                                      法院書記官  李    梅    菊
中    華    民    國      九十三      年      一      月      十四      日
附表：
┌───┬──────────┬────┬─────┐
│編號  │遊    戲    機      │數量    │ＩＣ版    │
├───┼──────────┼────┼─────┤
│ 一   │滿貫大亨電玩機台    │十台    │ 十塊     │
├───┼──────────┼────┼─────┤
│ 二   │皇冠迷十三電玩機台  │三台    │ 三塊     │
├───┼──────────┼────┼─────┤
│ 三   │紅粉玫瑰電玩機台    │二台    │ 二塊     │
└───┴──────────┴────┴─────┘
